【裁判字號】    98,台上,2596
【裁判日期】    980514
【裁判案由】    違反貪污治罪條例
【裁判全文】
最高法院刑事判決            九十八年度台上字第二五九六號
上  訴  人  台灣高等法院台南分院檢察署檢察官
被      告  甲○○
上列上訴人因被告違反貪污治罪條例案件，不服台灣高等法院台
南分院中華民國九十七年十一月十八日第二審更審判決（九十七
年度重上更(六)字第一四三號，起訴案號：台灣台南地方法院檢察
署八十六年度偵字第四二一八、四二四三、四二九六、一一九二
九號），提起上訴，本院判決如下：
    主  文
原判決撤銷，發回台灣高等法院台南分院。
    理  由
本件原判決以：公訴意旨略稱被告甲○○於民國八十五年間擔任
國立成功大學土木工程學系（下稱成大土木系）講師（現已退休
），緣八十五年七月間，汎亞地工（股份）有限公司（下稱汎亞
公司）負責人鄭春輝（所涉共同行使變造公文書罪，經第一審判
處有期徒刑一年一月，緩刑三年確定）經由林森茂供應台灣省自
來水公司南區工程處（下稱自來水公司）辦理「高屏溪堰」─坪
頂給水場水土保持及基樁承坎工程之第一批「蜂巢固格網」一萬
二千餘平方公尺，於八十五年七月三十一日辦理第一批供貨送驗
，由自來水公司監工蘇俊維（另經判決無罪確定）與山川工程營
造股份有限公司（下稱山川公司）監工巫永裕共同取樣，攜至國
立成功大學與鄭春輝會合，經鄭春輝帶領至成大土木系材料實驗
室，辦理送件掛號並代填送驗資料，被告即負責前開試樣之檢驗
，並指定該系學生張一鴻負責試驗，於試驗時發現鄭春輝送驗之
檢體試片厚度、重量不足，遂告知被告，被告竟為圖利鄭春輝，
對於主管之事務，不依規定對送驗之試體進行檢驗作成報告，而
以電話通知鄭春輝所送試片無法達到試驗要求，要求鄭春輝重行
取樣送件，鄭春輝即通知林森茂另送較厚之樣品，復於八十五年
八月五日，由鄭春輝在該新試片上偽簽巫永裕、蘇俊維之名字後
，親交該新試體予被告替換原件，並要求被告不要對送檢試片作
「抗紫外線碳墨含量」項目之試驗，試驗結果自行依檢驗要求填
寫，被告亦依其請託，雖明知「抗紫外線碳墨含量」一項未作檢
驗，逕填上要求範圍內合格之試驗結果，憑以製作虛偽不實之檢
驗報告，交予鄭春輝經由山川公司向自來水公司申請估驗付款，
獲取不法利益約新台幣（下同）七十餘萬元。又南投縣政府八十
五年主辦之「電源站至埔里三三Ｋ＋四一０─三五Ｋ＋六二五道
路工程」中所用「蜂巢固格網」，係汎亞公司假台南市高優工程
有限公司名義供貨，鄭春輝於八十五年十二月三日假冒本工程南
投縣政府土木課承辦人「曾仁隆」及承包商協侑營造有限公司（
下稱協侑公司）工地主任「羅寅雄」名義，將「蜂巢固格網」試
驗檢體送至成大土木系交予被告負責檢驗，實際上亦由該系學生
張一鴻負責試驗，於試驗時發現試驗項目「延伸率」不符合要求
，被告竟通知鄭春輝試體延伸率不夠，鄭春輝即於八十五年十二
月十四日另補送一試驗檢體，被告即憑以製作不實檢驗報告，讓
協侑公司完成估驗付款，汎亞公司亦據以申領貨款，欲詐領三百
二十九萬四千九百八十元，然為法務部調查局台南市調查站（下
稱調查站）查獲後，南投縣政府再次採樣送請成大土木系材料實
驗室檢驗結果卻不合格等情。因認被告涉犯修正前貪污治罪條例
第六條第一項第四款圖利及刑法第二百十三條之公務員登載不實
之罪嫌。但經原審審理結果，認為不能證明被告犯罪，因而撤銷
第一審關於被告部分之科刑判決（依刑法修正前牽連犯從一重論
被告以依據法令從事公務之人員，連續對於主管之事務圖利罪，
處有期徒刑五年六月，褫奪公權五年），改判諭知被告無罪。固
非無見。
惟按：客觀上為法院認定事實及適用法律基礎之證據，雖已調查
而其內容尚未明瞭者，即與未經調查無異，如遽行判決，即有應
於審判期日調查之證據而未予調查之違法。經查：(一)、卷附成大
土木系結構及材料試驗室試驗報告單（85工材字第A0542 號）上
，記載「抗紫外線碳墨含量」項目，以「ASTMD-1603」為試驗方
法，試驗結果為「 1.7」，另「顏色」項目，以「目測法」，試
驗結果「同左」（按即要求之「深綠色含抗紫外線處理」標準）
等語（見八十五年度聲監字第六二０號卷第一一九、一二０頁）
。然國立成功大學八十六年六月十七日（八六）成大工字第０四
一三四號函所檢送之「辦理蜂巢固格網之材料試驗結果」之附件
１、２、３、４於檢驗項目第１４項「抗紫外線碳墨含量」，其
試驗方法均記載：「本試驗室無此試驗設備」，且證人鄭春輝於
調查站證稱：「業主要求要深綠色，且抗紫外線劑碳墨含量要1.
5%～2.5%，然碳墨成分為黑色，故碳墨之材質即無法為深綠色。
惟我在勉強接下本工程供料後，未能順利取得合格之試驗報告，
故除依甲○○交代未另行掛號而重新取樣送驗外，另亦拜託甲○
○不要對送樣試片做『抗紫外線碳墨含量』項目之試驗，該項試
驗結果隨便寫寫就好。而甲○○則依我請託對『抗紫外線碳墨含
量』乙項未做檢驗，而逕自填上要求範圍內合格之試驗結果後，
將該試驗報告單通知由汎亞公司領取」等語（見第四二九六號偵
查卷第四、五頁），蘇俊維亦稱: 「在第二批送台北，我們才知
道抗紫外線測試並沒有做。」等語（見第一審卷二第一九頁）。
依鄭春暉、蘇俊維之上開供述，抗紫外線劑碳墨含量如為1.5%～
2.5%之間時，根本無法達到自來水公司指定「蜂巢固格網」須「
深綠色」之要求。是以張一鴻於八十九年二月二十二日在第一審
證稱：「（法官問：被告是否有交代抗紫外線碳墨含量要測試？
）有測試。」云云（見第一審卷二第九三頁），是否屬實，即洵
非無疑。究竟張一鴻係使用該校何項設備、如何為該部分之試驗
？原審未加查究釐清，遽憑張一鴻之證詞，認被告並無該被訴製
作不實檢驗報告之情事（見原判決第一五頁），自嫌速斷。(二)、
張一鴻就其試驗本件「蜂巢固格網」檢體之經過，於調查站供稱
：「我試驗時，延伸率要求應在500%以上，但實際只達157%，經
我向甲○○報告，並告知汎亞公司鄭春輝所送蜂巢固格網試片不
通過之情形，鄭春輝隨即跑來試驗室，我記得當日是八十六（應
係八十五之誤寫）年十二月十四日星期六，鄭春輝並另外拿了一
件蜂巢固格網試片對甲○○解釋係保存在該公司之另一件同工程
試片，要求甲○○以該試片重作延伸率試驗，甲○○當場同意，
我試驗該試片延伸率則達600%以上，所以就折中寫延伸率540%給
予通過。」等語，於第一審仍為同一之證述（見前揭聲監字第六
二０號卷第一一五頁，第一審卷二笫九二、九三頁）。而據國立
成功大學九十五年十一月二十三日成大工院字第0950006826號覆
原審更四審函，就該校試驗檢體可否通知業者補送乙節，載稱：
「試驗檢體不可補送另一組試體，且凡新送之試體均重新編號，
當成一組全新之試體處理。」等語（見更(四)卷第一００頁），參
以被告於調查站供陳：伊於五十七年八月進入成大土木系擔任結
構材料試驗室助教，六十五年升任講師，主要業務係協助系內教
授作材料試驗及工地施作材料試驗等工作，近十餘年來，該校一
直是以建教合作方式受理校外單位委託檢驗等語（見前揭聲監字
第六二０號卷第一０三頁）；如果無訛，以被告在成大土木系擔
任檢體試驗工作多年，對於該校受託檢體試驗，不可於同一項目
試驗之過程中更換或補送檢體，似難諉為不知。則被告於知悉鄭
春輝檢送檢體之延伸率經測試未達要求標準，竟違背該校作業規
範，逕行通知鄭春輝補送檢體，再加入新增試體之試驗結果，以
取其加權平均值而記載於檢驗報告單，有無於該文書登載不實及
圖利業者領取工程款之故意，即非無推求之餘地。原審未進一步
詳查慎斷，即認被告並無各該被訴之犯行，亦嫌調查職責未盡。
檢察官上訴意旨執上述諸端指摘原判決不當，尚非全無理由，應
認原判決仍有撤銷發回更審之原因。
據上論結，應依刑事訴訟法第三百九十七條、第四百零一條，判
決如主文。
中    華    民    國  九十八  年    五    月   十四   日
                      最高法院刑事第九庭
                          審判長法官  邵  燕  玲
                                法官  李  伯  道
                                法官  孫  增  同
                                法官  李  英  勇
                                法官  劉  介  民
      本件正本證明與原本無異
                                      書  記  官
中    華    民    國  九十八  年    五    月   二十   日
                                                      Ｅ


司法院資訊處製作；財團法人民間司法改革基金會備份。
